臺灣臺北地方法院刑事判決　　　　　　　 95年度易字第123號
公　訴　人　臺灣臺北地方法院檢察署檢察官
被　　　告　乙○
上列被告因詐欺案件，經檢察官提起公訴（94年度偵續字第203
號），本院判決如下：
    主  文
乙○連續意圖為自己不法之所有，以詐術使人將本人之物交付，
累犯，處有期徒刑捌月。
    事  實
一、乙○前因違反就業服務法案件，經臺灣高等法院高雄分院87
    年上易字第774 號判處有期徒刑10月確定，又因詐欺案，經
    臺灣高等法院88年上易字第2926號判處有期徒刑3 月確定，
    經臺灣高等法院88年聲字第1406號裁定應執行有期徒刑1 年
    ，於民國89年8 月9 日縮刑期滿執行完畢。
二、詎乙○復利用其係萬利通國際開發有限公司（下稱：萬利通
    公司，設：臺北市信義區○○○路473 巷11弄38號）負責人
    ，早於88年間，明知孟加拉國JAQIR TRADING 公司（下稱：
    Ｊ公司）授權萬利通公司為臺灣地區之代理人，而由萬利通
    公司代表Ｊ公司與老日光冷凍工業股份有限公司（下稱：老
    日光公司）及設計師甲○○共同為Ｊ公司之關係企業即孟加
    拉國KARATOA AGRO FOOD PROCESSING INDUSTRY 公司（下稱
    ：Ｋ公司，Ｋ公司與Ｊ公司之負責人均為MOHAMMED JAQIR
    HOSSAIN ）在孟加拉國境內興建冷凍、冷藏庫建廠一案（工
    程款新臺幣《下同》1 億2 千4 百79萬5 千1 百52元），已
    因Ｊ公司及Ｋ公司均無法向孟加拉國國家銀行提供足額之擔
    保金，而遭該國銀行拒絕核發信用狀，致上開冷凍、冷藏庫
    建廠案無法執行，竟猶不知悔改，基於意圖為自己不法所有
    之概括犯意，自90年1 月4 日起至91年12月間止，連續多次
    以傳真及信函向老日光公司、甲○○佯稱：「本工程已經確
    定在民國90年7 月31日以前，約定孟加拉國國家銀行開出的
    建廠信用狀，此信用狀是由乙方（按即指老日光公司）所指
    定的駐在台灣的上海商業銀行來收受」、「本工程已經確定
    在中華民國90年9 月20日以前，約定孟加拉國國家銀行開出
    的建廠信用狀（經美國銀行兌保），此信用狀是由乙方所指
    定的駐在台灣的上海商業銀行來收受」、「有關孟加拉冷凍
    工程乙案，經10月20日（90年）向孟國買方及開證銀行查證
    ：『業經該國中央銀行核准外匯』，其正本信用狀（L/C ）
    已在10月22日開始作業，估計應於10至15日內寄達台北渣打
    銀行」、「本工程已經確定在中華民國90年11月15日以前（
    最後期限），約定孟加拉國國家銀行開出的建廠信用狀的正
    本（經美國銀行保兌），此信用狀是由乙方（按指老日光公
    司）所指定的駐在台灣的上海銀行來收受」、「有關孟加拉
    冷凍建廠乙案，日昨已經銀行通知確認L/C業經孟國銀行發
    出，不數日（12月14日前）應可交寄到貴公司手中（經台北
    渣打銀行），在此恭喜張兄」等情，另並佯稱將於上開信用
    狀兌現時一次償還全部借款等語，陸續向老日光公司及甲○
    ○借款共47次，致老日光公司及甲○○二人均陷於錯誤，而
    如數貸與款項，乙○以此詐術計分別向老日光公司、甲○○
    各詐得1 百98萬元、69萬7 千9 百元。嗣因孟加拉國國家銀
    行之建廠信用狀遲未寄達，經老日光公司及甲○○向Ｊ公司
    查證，始悉受騙。
二、案經老日光公司訴請臺北市政府警察局士林分局報由臺灣士
    林地方法院檢察署呈請臺灣高等法院檢察署檢察長令轉暨甲
    ○○告訴臺灣臺北地方法院檢察署檢察官偵查起訴。
    理  由
一、訊據被告乙○於本院準備程序時，對上揭事實均不爭執，並
    坦承確有發出上該信函、傳真，及自老日光公司、甲○○各
    取得1 百98萬元、69萬7 千9 百元款項，惟辯稱：告訴人老
    日光公司、甲○○均知其斯時經濟窘困，本件是借款，非詐
    欺云云。
二、經查，被告於偵查中業自承：「（問：為何記載孟國建廠一
    案信用狀已經確定於90年11月15日前開出、孟國銀行發出、
    核准外匯？）我當時急需用款發薪水，向他們借錢，才這樣
    寫的，否則他們不會借我錢。（問：當時孟國銀行的信用狀
    ，確有核准或寄出？）沒有，因為孟加拉業主的擔保品不夠
    ，所以提出申請幾天後就被退回了。（問：孟加拉業主申請
    被退回，你何時知道？）被退回時，我就知道了。」（見94
    年偵續字第203 號卷第31頁）等語，足見告訴人等確因誤認
    信用狀開出、而非知悉被告經濟困窘，故交付款項，被告所
    辯，已無可採。此外，並有證人即告訴人甲○○具結證述：
    「我經老日光公司介紹幫他設計孟國冷凍庫設計案，之後案
    子他一直沒有辦法完成．．就常說我需要資金來經營到孟國
    去接洽，他都是用這種藉口來跟我借錢，每次都是說這次借
    我事情就可以完成了．．說等案子成了，就可以以我設計費
    還錢。被告跟我借錢約十幾次，每次都沒有還錢，被告說孟
    國的案子已經把信用狀開下來，但是在途中所以並沒有拿信
    用狀給我看，且說案子已經要成了．．（問：所以你是否因
    為相信被告在孟國的信用狀要開下來了，有還款能力，所以
    你才繼續借他錢？）對。（問：孟國的信用狀是否確實有開
    下來？）沒有，他說孟國要開過來要經過香港上海銀行，再
    到台灣的上海銀行，後來我去上海銀行信義分行詢問並沒有
    這回事」（見95年5 月10日審判筆錄）、及證人即告訴人老
    日光公司代表人張國棟結證稱：「錢到目前為止都沒有還，
    1 百98萬元是分20次交付給被告，從90年1 月17日至90年12
    月7 日，在我們臺北市士林區○○○街○ 段232 號公司處交
    付給他．．我借給他是因為每次期待他的信用狀，他都會說
    他的信用狀已經出來了，說我即將會收到，有時候他預算中
    間會有延後，手續會慢一點，所以我們就一直借給他」（見
    95年7 月19日審判筆錄）明確，且依證人MOHAMMED JAQIR偵
    查中具結所述：「告訴人有來孟加拉看過，並回臺灣設計，
    後來才報給我價格及設計圖．．但因為報價太高，銀行貸款
    利率百分之16，負擔很沈重．．銀行認為價格太高。銀行要
    我找保證人及技術保證、我的財務能力，銀行評估後懷疑這
    個計畫獲利情況是否能以償還本利」（見93年偵字第11481
    號卷第140 頁），亦足知該案確實尚未經該國銀行核准貸款
    ，自遑論開立信用狀，已甚明確。詎被告分別於90年5 月10
    日、8 月15日、10月22日、11月3 日、12月7 日發出如上述
    事實欄二所示內容之傳真、信函，此有各該文書附卷足稽，
    被告確有以該建廠案經銀行開立信用狀為由，向告訴人等詐
    得款項，洵堪認定，應依法論科。
三、查刑法於94年2 月2 日修正公布，95年7 月1 日施行。而按
    行為後法律有變更者，適用行為時之法律，但行為後之法律
    有利於行為人者，適用最有利於行為人之法律，現行刑法第
    二條第一項訂有明文。此條規定乃與刑法第一條罪刑法定主
    義契合，而貫徹法律禁止溯及既往原則，係規範行為後法律
    變更所生新舊法律比較適用之準據法，是刑法第二條本身雖
    經修正，但刑法第二條既屬適用法律之準據法，本身尚無比
    較新舊法之問題，應一律適用裁判時之現行刑法第二條規定
    以決定適用之刑罰法律。又按，刑法施行法第一條之一第一
    項將刑法分則貨幣單位變為新臺幣、第二項提高刑法分則法
    定刑罰金部分三十倍或三倍，惟因與罰金罰鍰提高標準條例
    業將刑法分則法定刑罰金提高十倍，再由銀元換算為新臺幣
    ，因此變更前後之數額相同，尚無比較適用問題，應逕適用
    裁判時法。另按：
  (一)刑法修正前同法第三十三條第五款規定：「罰金為一元以上
    」、修正後刑法第三十三條第五款規定：「罰金為新臺幣一
    千元以上」。而同法第三百三十九條第一項詐欺取財罪之法
    定刑為「五年以下有期徒刑、拘役或科或併科一千元以下罰
    金」，依刑法施行法第一條之一規定：「中華民國94年1 月
    7 日刑法修正施行後，刑法分則編所定罰金之貨幣單位為新
    臺幣。94年1 月7 日刑法修正時，刑法分則編未修正之條有
    定有罰金者，自94年1 月7 日刑法修正施行後，就其所定數
    額提高為三十倍。但72年6 月26日至94年1 月7 日新增或修
    正之條文，就其所定數額提高為三倍」，依上開規定，本件
    罰金部分應提高為三十倍。是依修正前、後，刑法第三百三
    十九條之罰金刑部分，由新臺幣三元以上三萬元以下，變更
    為新臺幣一千元以上三萬元以下。因此，比較上述修正前、
    後之刑罰法律，自以修正前之規定，較有利於被告。
  (二)刑法第五十六條連續犯之規定業經修正刪除，該規定刪除後
    ，除法理上合於接續犯、包括一罪之情形仍可認為構成單一
    之犯罪外，其於數犯罪行為之情形，即應依刑法第五十一條
    之規定予以分論併罰。經依刑法第二條第一項比較新、舊法
    之結果，並無適用行為後之新法較有利於被告之情形，自應
    適用行為時即修正前刑法第五十六條連續犯之規定。
  (三)被告有如犯罪事實欄一所示之前案，有臺灣高等法院被告前
    案紀錄表在卷可查。其於5 年以內因故意再犯本件有期徒刑
    以上之罪，不論依修正前之刑法第四十七條，或修正後之刑
    法第四十七條第一項之規定，均構成累犯，並無適用修正前
    刑法第四十七條有利於被告之情形，應逕依修正後刑法第四
    十七條規定，論以累犯。
四、核被告所為，係犯刑法第三百三十九條第一項詐欺取財罪；
    其先後5 次以傳真、信函向告訴人等佯稱信用狀開出或將開
    出，而向告訴人等詐騙共47次，時間緊接、方法相似，並觸
    犯構成要件相同之罪名，顯係基於概括犯意反覆為之，應依
    修正前刑法連續犯規定，論以一罪，並加重其刑。末查，被
    告因犯如上述「事實」欄一等案件，於89年8 月9 日縮刑期
    滿執行完畢，有臺灣高等法院被告前案紀錄表附卷可按，其
    於5 年以內再故意犯本件有期徒刑以上之罪，依修正後刑法
    第四十七條規定論以累犯，並遞加重之。爰審酌被告利用告
    訴人等對於合約履行之期待，反覆實施詐騙，致其等交付款
    項達47次，惡性非輕，且迄今全無還款等一切情狀，量處如
    主文所示之刑。
據上論斷，應依刑事訴訟法第二百九十九條第一項前段，刑法第
二條第一項前段、第三百三十九條第一項、第四十七條第一項，
修正前刑法第五十六條，刑法施行法第一條之一第一項，判決如
主文。
本案經檢察官黃紋綦到庭執行職務。
中　　華　　民　　國　　96　　年　　1 　　月　　17　　日
　　　　　　　　　        刑事第三庭
                              審判長法  官  黃雅芬
                                    法　官　游士珺
　　　　　　　　　　　　　　　　    法　官　王幸華
上正本證明與原本無異。
如不服本判決，應於判決送達後10日內向本院提出上訴狀（應抄
附繕本）。告訴人或被害人如對於本判決不服者，應具備理由請
求檢察官上訴，其上訴期間之計算係以檢察官收受判決正本之日
期為準。
　　　　　　　　　　　　　　　　    書記官　陳泰寧
中　　華　　民　　國　　96　　年　　1 　　月　　17　　日
附錄本案論罪科刑法條全文：
中華民國刑法第339條
（普通詐欺罪）
意圖為自己或第三人不法之所有，以詐術使人將本人或第三人之
物交付者，處5年以下有期徒刑、拘役或科或併科1千元以下罰金
。
以前項方法得財產上不法之利益或使第三人得之者，亦同。
前二項之未遂犯罰之。
